ACORDAO-COMPLETO-2418419

ACÓRDÃO 8584/2020 ATA 27/2020 - PRIMEIRA CÂMARA

VISTOS, relatados e discutidos estes autos de recurso de reconsideração interposto por Maria Romana Gonçalves Reis (XXX.181.782-XX) , em face do Acórdão 1843/2019-TCU-Primeira Câmara;
ACORDAM os Ministros do Tribunal de Contas da União, reunidos em Sessão da 1ª Câmara, ante as razões expostas pelo Relator, em:
9.1. conhecer do recurso de reconsideração interposto por Maria Romana Gonçalves Reis (XXX.181.782-XX) , consoante arts. 32, inciso I, e 33 da Lei 8.443/1992, para, no mérito, conceder-lhe provimento parcial, de modo a tornar insubsistente o Acórdão 1843/2019-TCU-Primeira Câmara;
9.2. com fundamento nos arts. 1º, inciso I, e 16, inciso II, da Lei 8.443/1992 c/c o art. 18 do mesmo normativo, julgar regulares com ressalva as contas de Maria Romana Gonçalves Reis (XXX.181.782-XX) , dando-lhe quitação;
9.3. determinar à Prefeitura Municipal de Augusto Corrêa/PA, com fundamento no art. 18 da Lei 8.443/1992, que, no prazo de 15 dias, providencie a devolução do saldo remanescente do Convênio 778.146/2012, que se encontra aplicado na conta específica do ajuste (agência 1.480-x, c/c 13.004-4) aos cofres do Instituto Nacional de Colonização e Reforma Agrária (Incra) ;
9.4. dar ciência da presente decisão à recorrente, à Prefeitura Municipal de Augusto Corrêa/PA, ao Instituto Nacional de Colonização e Reforma Agrária (Incra) e ao Procurador-Chefe da Procuradoria da República no Estado do Pará.

Recurso de reconsideração interposto em face de decisão deste Tribunal que julgou irregulares as contas da recorrente, a condenou ao pagamento do débito apurado e aplicou-lhe multa.

Primeira Câmara

Prefeitura Municipal de Augusto Corrêa/PA.

3. Recorrente: Maria Romana Gonçalves Reis (XXX.181.782-XX).

13.1. Ministros presentes: Walton Alencar Rodrigues (Presidente), Benjamin Zymler, Bruno Dantas e Vital do Rêgo (Relator).
13.2. Ministro-Substituto presente: Weder de Oliveira.

ACORDAO-COMPLETO-2450348

Acórdão 7280/2021 - Primeira Câmara

VITAL DO RÊGO

Ministro-Substituto Augusto Sherman Cavalcanti.

Adoto como parte do relatório, com os ajustes de forma pertinentes, a instrução da Secretaria de Recursos (peça 79) , cuja proposta contou com a anuência de seus dirigentes (peças 80 e 81) , a qual transcrevo a seguir:
INTRODUÇÃO
1.	Trata-se de recurso de reconsideração interposto por Maria Romana Gonçalves Reis (peça 53) , ex-prefeita municipal de Augusto Corrêa/PA (gestão 2013-2016) , contra o Acórdão 1843/2019-TCU-Primeira Câmara (peça 50) , rel. Min. Augusto Sherman.
1.1.	A deliberação recorrida apresenta o seguinte teor:
ACORDAM os Ministros do Tribunal de Contas da União, reunidos em sessão da Primeira Câmara, ante as razões expostas pelo Relator, em:
9.1. com fundamento nos arts. 1º, inciso I, 16, inciso III, alínea "c" da Lei 8.443/1992 c/c os arts. 19 e 23, inciso III, da mesma lei, e com os arts. 1º, inciso I, 209, inciso I e III, 210 e 214, inciso III, do Regimento Interno, julgar irregulares as contas da Sra. Maria Romana Gonçalves Reis (CPF XXX.181.782-XX) , ex¿Prefeita Municipal de Augusto Corrêa/PA (gestão 2013-2016) e condená-la ao pagamento da quantia a seguir especificada, com a fixação do prazo de quinze dias, a contar da notificação, para comprovar, perante este Tribunal (art. 214, inciso III, alínea "a", do Regimento Interno) , o recolhimento da dívida aos cofres do Instituto Nacional de Colonização e Reforma Agrária - Incra, atualizada monetariamente e acrescida dos juros de mora, calculada a partir das datas discriminadas, até a data do recolhimentos, na forma prevista na legislação em vigor:

	VALOR ORIGINAL (R$) 
	DATA DA OCORRÊNCIA

	432.874,81
	31/5/2013

	432.874,80
	24/7/2013

	432.874,81
	19/11/2013

9.2. aplicar à Sra. Maria Romana Gonçalves Reis (CPF XXX.181.782-XX) , individualmente, a multa prevista no art. 57 da Lei 8.443/1992 c/c o art. 267 do Regimento Interno, no valor de R$ 300.000,00 (trezentos mil reais) , com a fixação do prazo de quinze dias, a contar da notificação, para comprovar, perante este Tribunal (art. 214, inciso III, alínea "a", do Regimento Interno) , o recolhimento da dívida aos cofres do Tesouro Nacional, atualizada monetariamente desde a data deste acórdão até a do efetivo recolhimento, se for paga após o vencimento, na forma da legislação em vigor;
9.3. autorizar, desde logo, nos termos do art. 28, inciso II, da Lei 8.443/1992, a cobrança judicial das dívidas, caso não atendida a notificação; e
9.4. enviar cópia deste Acórdão à Procuradoria da República no Estado do Pará, nos termos do § 3º do art. 16 da Lei 8.443/1992 c/c o § 7º do art. 209 do Regimento Interno do TCU, para adoção das medidas cabíveis. 
HISTÓRICO
2. 	Cuidam os autos de tomada de contas especial instaurada pelo Instituto Nacional de Colonização e Reforma Agrária (INCRA) em desfavor da Sra. Maria Romana Gonçalves Reis, ex-prefeita municipal de Augusto Corrêa/PA (gestão 2013-2016) , em razão da não aprovação da prestação de contas final do Convênio 778146/2012 (peça 10) , celebrado em 10/12/2012 entre o INCRA e a Prefeitura Municipal de Augusto Corrêa/PA. 
2.1. 	O ajuste tinha por objeto a execução de obras de recuperação/complementação de 28,10 km de estradas vicinais de acesso à RESEX Marinha Arai-Peroba, no município de Augusto Corrêa, Estado do Pará, em área vinculada ao Programa Nacional de Reforma Agrária. 
2.2. 	O convênio foi firmado pelo valor de R$ 1.325.126,96, sendo R$ 1.298.624,42 recursos do INCRA e R$ 26.502,54 a contrapartida (peça 10) . A vigência foi fixada em 360 (trezentos e sessenta) dias, contados a partir da publicação do extrato no Diário Oficial da União. Consta no Sistema de Gestão de Convênios e Contratos de Repasse (SICONV)  que a vigência foi prorrogada de ofício em 300 (trezentos) dias, findando em 17/10/2014, considerando o atraso no repasse da verba. Os recursos federais foram liberados mediante as Ordens Bancárias 2013OB800772, 2013OB801315 e 2013OB802290, de 31/5/2013, 24/7/2013 e 19/11/2013, respectivamente, nos valores de R$ 432.874,81, R$ 432.874,80 e R$ 432.874,81 (peça 11) . 
2.3. 	O objeto foi fiscalizado pelo INCRA consoante relatórios de vistoria datados de 26/11/2013 e 21/4/2014 (peças 12 e 13) . O último relatório confirmou que as estradas vicinais se encontravam dentro dos padrões e normas técnicas exigidas, com 100% dos serviços concluídos, segundo registros fotográficos. À peça 14, verifica-se termo de aceitação de serviços e obras, lavrado pelo INCRA e Prefeitura em 8/4/2014, sendo solicitado à responsável, consoante o Ofício n. 393 de 29/5/2015 (peça 15) , a prestação de contas. Em 14/7/2017, o ente repassador elaborou a análise financeira (peça 16) , concluindo pela instauração de TCE, considerando a não inserção dos documentos no SICONV.
2.4. 	No Relatório de Tomada de Contas Especial à peça 31, constatou-se dano ao erário pelo total dos recursos repassados, imputando-se responsabilidade à Sra. Maria Romana Gonçalves Reis, Ex-Prefeita Municipal de Augusto Corrêa/PA (gestão 2013-2016) , em razão da não aprovação da prestação de contas.
2.5. 	O Relatório de Auditoria n. 1/2018 da Controladoria Geral da União (Peça 32) chegou às mesmas conclusões. Após serem emitidos o Certificado de Auditoria, o Parecer do Dirigente e o Pronunciamento Ministerial (peças 33, 34 e 35) , o processo foi remetido a este Tribunal.
2.6. 	No âmbito do Tribunal, a Unidade Técnica promoveu a citação da Sra. Maria Romana Gonçalves Reis para apresentação de alegações de defesa e/ou recolhimento do valor devido (peças 39-43) .
2.7. 	Após manifestação da responsável à peça 45, a unidade técnica concluiu, em pareceres uníssonos (peças 46-48) , pela rejeição das alegações de defesa, propondo a irregularidade das presentes contas, a imputação da integralidade dos valores repassadas, bem como a aplicação da multa legal.
2.8.	O Ministério Público de Contas manifestou-se, pois, de acordo com a proposição de mérito oferecida pela Secex/TCE, com os seguintes ajustes no encaminhamento à peça 46, item 16, alínea "a": a) excluir, dos fundamentos da condenação, a alínea "a" do inciso III do art. 16 da Lei 8.443/1992, por não se tratar de hipótese típica de omissão no dever de prestar contas, mas da não aprovação da prestação de contas final (peça 31, p. 1) , ante a ausência de elementos essenciais e a não comprovação do devido nexo de causalidade; b) retificar o cofre credor do débito para Instituto Nacional de Colonização e Reforma Agrária - Incra (peça 10, p. 3, Cláusula Quinta, e ordens bancárias à peça 11) , em vez de Tesouro Nacional (peça 49) .
2.9.	O Tribunal de Contas da União proferiu o Acórdão 1843/2019-TCU-Primeira Câmara (peça 50) .
2.10. 	Inconformada com a decisão, Maria Romana Gonçalves Reis interpôs o presente recurso de reconsideração. 
EXAME DE ADMISSIBILIDADE
3.	Reitera-se o exame preliminar de admissibilidade (peças 63-64) , ratificado à peça 66 pelo Relator, Min. Vital do Rêgo, que concluiu pelo conhecimento do recurso de reconsideração interposto por Maria Romana Gonçalves Reis, nos termos dos arts. 32, inciso I, e 33, da Lei 8.443/1992, c/c o art. 285 do Regimento Interno do TCU, suspendendo-se os efeitos dos itens 9.1, 9.2 e 9.3 do Acórdão 1843/2019-TCU-Primeira Câmara, em relação à recorrente.
EXAME TÉCNICO
4.	Delimitação do recurso.
4.1.	Constitui objeto do recurso definir se houve plena execução do objeto do Convênio 778146/2012, celebrado entre o INCRA e a Prefeitura Municipal de Augusto Corrêa/PA, bem como se os extratos bancários trazidos demonstram a congruência entre a movimentação na conta do convênio e as despesas efetuadas, comprovando o nexo de causalidade entre as despesas realizadas e os recursos transferidos.
Da plena execução do objeto
5. 	A recorrente defende que houve plena execução do objeto do Convênio 778146/2012, celebrado entre o INCRA e a Prefeitura Municipal de Augusto Corrêa/PA, com base nos seguintes argumentos:
a) a execução do objeto foi fiscalizada pelo órgão concedente em duas oportunidades, consoante relatórios de vistoria datados de 26/11/2013 e 21/4/2014; o último relatório confirmou que as estradas vicinais se encontravam dentro dos padrões e normas técnicas exigidas, com 100% dos serviços concluídos, tendo-se, inclusive, lavrado o termo de aceitação de serviços e obras (peça 54, p. 6) ;
b) os recursos foram, em sua totalidade, revertidos em benefício da coletividade municipal, sendo melhor prova a produzida pelo próprio Incra em seus relatórios de vistoria, bem como em sua vistoria final, o qual considerou o objeto pactuado no convênio totalmente executado (peça 54, p. 6-7) ;
c) a recorrente não agiu de má-fé, ou com dolo para a produção de ato ilícito, ou com gravíssimas consequências patrimoniais ao erário, sendo demonstrado que o recurso do convênio foi todo utilizado no projeto pactuado (peça 54, p. 7) ;
d) segundo a decisão proferida nos autos do processo TC Processo 024.323/2006-6 (Acórdão 2104/2008-TCU-Primeira Câmara) , a ausência de documentos para comprovação e cumprimento do objeto de convênio pode, excepcionalmente, ser relevada em prol de elementos suficientes que confirmem a não ocorrência de desvio de objeto ou de finalidade e o benefício à coletividade, privilegiando o princípio constitucional da eficácia " (peça 54, p. 7) ; 
e) como forma de demonstrar a fiel aplicação dos recursos repassados, encontram-se acostados ao presente recurso os extratos bancários que demonstram a congruência entre a movimentação na conta base do convênio em análise e as despesas efetuadas, comprovando o nexo de causalidade entre as despesas realizadas e os recursos transferidos (peça 54, p. 7) ;
f) não há no que se falar em ausência do nexo de causalidade, haja vista que é possível auferir a aplicação do recurso em sua totalidade no objeto pactuado, ante a declaração da concedente INCRA que afirma que a obra e serviços obedeceram as normas técnicas e foram 100% executados, a ser expedido termo de aceite das obras e serviços pela conveniada à época, em consonância com os extratos e documentos contábeis ora acostados (peça 54, p. 7-8) ;
g) a recorrente acosta aos autos as documentações necessárias que lhe foram refutadas a fim de elidir qualquer dúvida a respeito das irregularidades apontados no acórdão recorrido; como se trata de erro formal, através da documentação contábil em anexo, resta demonstrado de forma cristalina que não houve malversação, desvio ou má aplicação de recursos (peça 54, p. 8) ;
h) o não encaminhamento da documentação em comento para sua devida análise na prestação de contas, mesmo que houvesse descumprido a Lei Orgânica e o RI/TCU, não importa na irregularidade das contas, com sua consequente devolução ao erário, haja vista que o objeto conveniado foi cumprido em sua integralidade, não havendo no que se falar em aplicação irregular de seus recursos (peça 54, p. 8) ;
i) com base nas peculiaridades do caso concreto, desponta a necessidade de que seja ponderada por essa egrégia Corte de Contas a observância aos princípios da razoabilidade e proporcionalidade, que emanam no art. 5º, LIV, da Carta Federal, dispondo que ninguém será privado da liberdade ou de seus bens sem o devido processo lega1, porque não há no que se falar em desvio, malversação, enriquecimento ilícito ou qualquer outra modalidade de incúria ou desleixo administrativo que implique afronta a lei ou dano ao erário (peça 54, p. 10-13) .
Análise
6.	A Sra. Maria Romana Gonçalves Reis teve as contas julgadas irregulares, com a condenação ao pagamento do débito correspondente a R$ 1.298.624,42 (valor histórico) , com a aplicação da multa prevista no art. 57 da Lei 8.443/1992, no valor de R$ R$ 300.000,00.
6.1.	Segundo Ofício 0388/2018-TCU/Secex-TCE, de 25/6/2018, a responsável foi citada para se manifestarem acerca da irregularidade constante na matriz de responsabilização a seguir transcrita: 
a)	Irregularidade: não comprovação da boa e regular aplicação dos recursos recebidos por força do convênio n. 778146/2012, celebrado em 10/12/2012 entre o INCRA e a Prefeitura Municipal de Augusto Corrêa/PA, em razão da omissão parcial no dever de prestar contas.
b)	Dispositivos violados: parágrafo único do art. 70 da Constituição Federal; art. 93 do Decreto-Lei 200/67; arts. 72 a 74 da Portaria Interministerial 507/2011, e Cláusula Nona do Termo de Convênio. 
c)	Conduta: omitir-se parcialmente no dever de prestar contas dos recursos repassados mediante o convênio n. 778146/2012, celebrado em 10/12/2012 entre o INCRA e a Prefeitura Municipal de Augusto Corrêa/PA, não comprovando a boa e regular aplicação dos recursos, considerando a ausência de informações e documentos relativos à execução físico-financeira no Sistema de Gestão de Convênios e Contratos de Repasse - SICONV.
d)	Nexo de causalidade: a omissão parcial no dever de prestar contas dos recursos repassados por meio do convênio n. 778146/2012, propiciou a não comprovação da boa e regular aplicação dos recursos, resultando na presunção de danos ao erário no valor correspondente ao total dos recursos repassados. 
e)	Culpabilidade: a conduta omissiva da Sra. Maria Romana Gonçalves Reis (CPF XXX.181.782-XX) , Ex-Prefeita Municipal de Augusto Corrêa/PA (gestão 2013-2016) é reprovável, eis que deveria estar ciente de suas atribuições, principalmente no que se refere à obrigatoriedade de apresentar a documentação da prestação de contas, permitindo, assim, a comprovação de que o objeto foi, de fato, executado, utilizando-se os recursos repassados para tal finalidade, sendo razoável exigir da responsável conduta diversa daquela que adotou, considerando as circunstâncias que o cercavam, não estando albergada em nenhuma excludente de ilicitude.
6.2.	A Unidade Técnica opinou pela rejeição das alegações de defesa apresentadas, manifestando, com a chancela subsequente do MPTCU e do Ministro Relator, o seguinte (peça 46, p. 1) : 
8. Em que pese a indicação quanto à execução integral do objeto nos termos dos relatórios de vistoria do Incra (peças 12 e 13) , não restou comprovado o efetivo emprego dos recursos federais repassados no âmbito da avença em epígrafe. 
9. Não houve a apresentação do extrato bancário da conta específica do convênio, a partir do qual se poderia avaliar a congruência entre as despesas declaradas e a movimentação financeira. Faz-se mister destacar que a documentação à peça 18, consoante apontado pela Unidade Técnica na instrução de peça 39, consiste em mera planilha de débitos e créditos, na qual não consta sequer o timbre do banco, não se prestando a comprovar a movimentação financeira. 
10. As notas fiscais dispostas à peça 17 estão sem referência expressa ao número do convênio, bem como não há comprovação de que foram atestadas. 
11. Quanto à mencionada licitação para recuperação/complementação das estradas vicinais (peça 16 - Tomada de Preço 008/2012, valor global de R$ 1.336.796,37) , homologada e adjudicada em 8/1/2013 em favor da empresa G.C.N. Construções - ME, não foram apresentadas as respectivas publicações do processo licitatório ou do respectivo extrato de contrato. 
12. Destarte, nos termos da jurisprudência predominante desta Corte, a exemplo do Acórdão 5170/2015-TCU-Primeira Câmara, ante os elementos atualmente constantes dos autos, é possível concluir que não restou comprovado que o objeto foi realizado com a utilização dos recursos repassados para tal finalidade ... (grifos acrescidos) . 
6.3.	No exame dos elementos probatórios da execução do objeto do convênio, observa-se que a Sra. Maria Romana Gonçalves Reis adicionou ao recurso os seguintes documentos: a) balancete de conta (peça 53, p. 15) ; b) diário do movimento bancário (peça 53, p. 16-21) ; c) extratos de conta corrente e de fundos de investimento (peça 53, p. 22-106) .
6.4.	Também foi juntada, pela recorrente, mídia (peça 56 e itens não digitalizáveis) , cujo conteúdo é o seguinte: a) documentos do procedimento licitatório 008-2012 (p. 1-102) ; b) contrato social (p. 103-106) ; c) requerimento de empresário (p. 107-111) ; d) ficha de inscrição estadual (p. 112) ; e) certidão negativa (p. 113) ; f) balanço patrimonial (p. 116-117) ; g) demonstrativo de resultado (p. 118) ; h) relação de faturamento (p. 119) ; i) previsão de vendas (p. 120) ; j) relação anual de informações sociais/RAIS (p. 122) ; k) certidões negativas (p. 123-131) ; l) cronograma físico-financeiro (p. 132) ; m) ata de habilitação (p. 133-134) ; n) planilha orçamentária (p. 139-140) ; o) ata de sessão de julgamento das propostas (p. 141-142) ; p) declaração de renúncia (p. 143) ; q) despacho (p. 144-146) ; r) parecer jurídico (p. 145) ; s) termo de homologação e adjudicação (p. 147-149) . 
6.5. 	Segundo a jurisprudência do Tribunal, é inerente ao regime de prestação de contas previsto no art. 70, parágrafo único, da Constituição Federal, o dever de o responsável pelo convênio demonstrar o nexo causal entre os recursos por ele geridos e os documentos de despesas referentes à execução, tais como notas de empenho, ordens bancárias, cheques, recibos ou notas fiscais e extratos bancários, a confirmar o custeio, com recursos da União, dos bens produzidos e dos serviços realizados no ajuste (Acórdão 7200/2018-TCU-Segunda Câmara, rel. Min. Marcos Bemquerer) .
6.6.	A comprovação da prestação de serviços ou do fornecimento de bens por pessoa jurídica na execução de instrumento pactuado deve ser feita mediante nota fiscal, e não por recibo, admitido este último quando se tratar de serviços prestados por pessoa física. Em ambos os casos, tanto a nota fiscal quanto o recibo devem conter elementos que vinculem os bens e serviços neles registrados com o objeto da avença (Acórdão 1885/2017-TCU-Primeira Câmara, Rel. Min. Benjamin Zymler) .  
6.7.	Salienta-se, ainda, que os documentos fiscais devem ser confrontados com o extrato bancário da conta corrente específica do convênio a fim de estabelecer a correlação entre os valores a débito da conta corrente e os valores das notas fiscais apresentadas. 
6.8. 	Apresenta-se, a seguir, quadro demonstrativo dos documentos fiscais encaminhados pela recorrente: 
	documento
	peça 17
	data
	valor (R$) 
	extrato c/c (peça 53, p. 22-106) 
	despesa comprovada

	NF
	p.1
	06/06/2013
	434.004,47
	 (p. 24) 
	434.004,47

	NF
	p.2
	30/07/2013
	225.148,51
	 (p. 26) 
	225.148,51

	NF
	p.3
	16/10/2013
	215.430,81
	 (p. 30) 
	215.430,81

	NF
	p.4
	25/11/2013
	239.110,69
	 (p. 32) 
	239.110,69

	NF
	p.5
	06/01/2014
	81.343,11
	 (p. 36) 
	81.343,11

	NF
	p.6
	03/04/2014
	130.089,37
	 (p. 42) 
	112.000,00

					Total despesas comprovadas
	 R$ 1.307.037,59

					Recursos federais (Incra) 
	 R$ 1.298.624,42

6.9.	O convênio foi firmado pelo valor de R$ 1.325.126,96, sendo R$ 1.298.624,42 de recursos do INCRA e R$ 26.502,54 referentes à contrapartida (peça 10) . Conforme visto no quadro demonstrativo, o total comprovado pela recorrente corresponde a R$ 1.307.037,59, valor acima do total repassado pelo INCRA. A diferença de R$ 8.413,17 é referente à subtração do saldo remanescente de R$ 421,01, que foi restituído ao INCRA (peça 23) , do valor de R$ 8.834,18, que corresponde à contrapartida realizada (peça 16, p. 3) . 
6.10.	Os documentos fiscais constantes à peça 17 fazem referência à Tomada de Preços n° 008/2012 e ao Contrato 2012008. No valor de cada documento fiscal, está contido o valor dos impostos retidos, conforme pode ser verificado nos extratos da conta corrente anexados (peça 53, p. 24, 26, 30, 32, 36 e 42) .  Em relação à nota fiscal à peça 17, p. 6, a diferença no valor total da nota (R$ 130.089,37 - R$ 112.000,00) é explicada pela utilização de recursos da contrapartida.  
6.11.	Por sua vez, há informação de ter sido realizada licitação para a recuperação/complementação das estradas vicinais (Tomada de Preços n° 008/2012, pelo valor global de R$ 1.336.796,37) , homologada e adjudicada em 8/1/2013 em favor da empresa G.C.N. Construções - ME, consoante se verifica na mídia digitalizada e juntada aos autos (peça 56 e itens não digitalizáveis, p. 1-102 e 141-149) .
6.12.	Registre-se que o Relatório de Vistoria Técnica (peça 13) informa que, após a vistoria in loco, as estradas vicinais se encontravam dentro dos padrões e normas técnicas exigidas e os serviços estavam 100% concluídos. Subsequentemente, houve a lavratura do termo de aceitação de serviços e obras (peça 14) .  
6.13. 	O confronto dos extratos da conta corrente recebedora dos recursos em análise e da conta de investimento (peça 53, p. 22-106) com a documentação fiscal apresentada acena no sentido de haver congruência das despesas no valor de R$ 1.307.037,59, já que constam débitos correspondentes na conta corrente recebedora dos recursos do convênio em análise. 
6.14.	Embora o Contrato 2012008 não tenha sido apresentado, é possível estabelecer, através dos demais elementos probatórios, o nexo de causalidade entre os recursos recebidos por força do Convênio 778146/2012 e as despesas realizadas para a execução do objeto do ajuste. 
6.15.	Dessa forma, os documentos apresentados e os demais elementos contidos nos autos comprovam de forma satisfatória o efetivo emprego dos recursos federais repassados (R$ 1.298.624,42) no âmbito do Convênio 778146/2012.
CONCLUSÃO
7.	Da análise do recurso apresentado, conclui-se que a documentação apresentada pela recorrente comprova as despesas no valor de R$ 1.298.624,42, que correspondem à totalidade dos recursos transferidos pela União no âmbito do Convênio 778146/2012.
PROPOSTA DE ENCAMINHAMENTO
8.	Ante o exposto, submete-se à consideração superior a presente análise do recurso de reconsideração interposto por Maria Romana Gonçalves Reis contra o Acórdão 1843/2019-TCU-Primeira Câmara, propondo-se, com fundamento nos artigos 32, inciso I, e 33, da Lei 8.443/1992, c/c o artigo 285 do RI/TCU:
	a) conhecer do recurso de reconsideração interposto e, no mérito, dar-lhe provimento;
	b) dar ciência da deliberação que vier a ser adotada à Procuradoria da República no Estado do Pará, à recorrente e aos demais interessados.
2. 	O Ministério Público junto ao TCU (MPTCU) , representado nos autos pelo Procurador Júlio Marcelo de Oliveira, discordou parcialmente da proposta da unidade técnica nos seguintes termos (peça 96) :
Trata-se de recurso de reconsideração interposto por Maria Romana Gonçalves Reis (peças 53 e 56) , ex-prefeita municipal de Augusto Corrêa/PA (gestão 2013/2016) , contra o Acórdão 1843/2019-TCU-Primeira Câmara (peça 50) , proferido nestes autos de tomada de contas especial instaurada pelo Instituto Nacional de Colonização e Reforma Agrária (Incra) , em razão da não aprovação da prestação de contas final do Convênio 778.146/2012, que tinha por objeto a execução de obras de recuperação/complementação de 28,10 km de estradas vicinais no citado município (peça 6) .
Eis o teor do acórdão recorrido:
ACORDAM os Ministros do Tribunal de Contas da União, reunidos em sessão da Primeira Câmara, ante as razões expostas pelo Relator, em:
9.1. com fundamento nos arts. 1º, inciso I, 16, inciso III, alínea "c" da Lei 8.443/1992 c/c os arts. 19 e 23, inciso III, da mesma lei, e com os arts. 1º, inciso I, 209, inciso I e III, 210 e 214, inciso III, do Regimento Interno, julgar irregulares as contas da Sra. Maria Romana Gonçalves Reis (CPF XXX.181.782-XX) , ex¿Prefeita Municipal de Augusto Corrêa/PA (gestão 2013-2016) e condená-la ao pagamento da quantia a seguir especificada, com a fixação do prazo de quinze dias, a contar da notificação, para comprovar, perante este Tribunal (art. 214, inciso III, alínea "a", do Regimento Interno) , o recolhimento da dívida aos cofres do Instituto Nacional de Colonização e Reforma Agrária - Incra, atualizada monetariamente e acrescida dos juros de mora, calculada a partir das datas discriminadas, até a data do recolhimentos, na forma prevista na legislação em vigor:
	VALOR ORIGINAL (R$) 
	DATA DA OCORRÊNCIA

	432.874,81
	31/5/2013

	432.874,80
	24/7/2013

	432.874,81
	19/11/2013

9.2. aplicar à Sra. Maria Romana Gonçalves Reis (CPF XXX.181.782-XX) , individualmente, a multa prevista no art. 57 da Lei 8.443/1992 c/c o art. 267 do Regimento Interno, no valor de R$ 300.000,00 (trezentos mil reais) , com a fixação do prazo de quinze dias, a contar da notificação, para comprovar, perante este Tribunal (art. 214, inciso III, alínea "a", do Regimento Interno) , o recolhimento da dívida aos cofres do Tesouro Nacional, atualizada monetariamente desde a data deste acórdão até a do efetivo recolhimento, se for paga após o vencimento, na forma da legislação em vigor;
9.3. autorizar, desde logo, nos termos do art. 28, inciso II, da Lei 8.443/1992, a cobrança judicial das dívidas, caso não atendida a notificação; e
9.4. enviar cópia deste Acórdão à Procuradoria da República no Estado do Pará, nos termos do § 3º do art. 16 da Lei 8.443/1992 c/c o § 7º do art. 209 do Regimento Interno do TCU, para adoção das medidas cabíveis. 
A ex-prefeita foi citada pelo débito correspondente ao total dos recursos federais do Convênio 778.146/2012 (R$ 1.298.624,42) , nos seguintes termos (peça 42, grifou-se) :
0. Irregularidade: não comprovação da boa e regular aplicação dos recursos recebidos por força do convênio n. 778146/2012, celebrado em 10/12/2012 entre o INCRA e a Prefeitura Municipal de Augusto Corrêa/PA, em razão da omissão parcial no dever de prestar contas: 
0. Dispositivos violados: parágrafo único do art. 70 da Constituição Federal; art. 93 do Decreto-Lei 200/67; arts. 72 a 74 da Portaria Interministerial 507/2011, e Cláusula Nona do Termo de Convênio. 
0. Conduta: omitir-se parcialmente no dever de prestar contas dos recursos repassados mediante o convênio n. 778146/2012, celebrado em 10/12/2012 entre o INCRA e a Prefeitura Municipal de Augusto Corrêa/PA, não comprovando a boa e regular aplicação dos recursos, considerando a ausência de informações e documentos relativos à execução físico-financeira no Sistema de Gestão de Convênios e Contratos de Repasse - SICONV.
0. Nexo de causalidade: a omissão parcial no dever de prestar contas dos recursos repassados por meio do convênio n. 778146/2012, propiciou a não comprovação da boa e regular aplicação dos recursos, resultando na presunção de danos ao erário no valor correspondente ao total dos recursos repassados. 
0. Culpabilidade: a conduta omissiva da Sra. Maria Romana Gonçalves Reis (CPF XXX.181.782-XX) , Ex-Prefeita Municipal de Augusto Corrêa/PA (gestão 2013-2016) é reprovável, eis que deveria estar ciente de suas atribuições, principalmente no que se refere à obrigatoriedade de apresentar a documentação da prestação de contas, permitindo, assim, a comprovação de que o objeto foi, de fato, executado, utilizando-se os recursos repassados para tal finalidade, sendo razoável exigir da responsável conduta diversa daquela que adotou, considerando as circunstâncias que o cercavam, não estando albergada em nenhuma excludente de ilicitude.
As alegações de defesa apresentadas pela responsável, desacompanhadas de documentos da prestação de contas do convênio (peça 45) , não foram acolhidas por esta Corte, o que resultou na sua condenação ao pagamento de débito e multa, além do julgamento pela irregularidade de suas contas.
Inconformada, a ex-prefeita interpôs recurso de reconsideração, que foi conhecido por Vossa Excelência, com efeito suspensivo (peça 66) .
A Secretaria de Recursos (Serur) examinou o mérito das alegações recursais e apresentou a seguinte proposta de encaminhamento (peças 79 a 81) :
a) conhecer do recurso de reconsideração interposto e, no mérito, dar-lhe provimento;
b) dar ciência da deliberação que vier a ser adotada à Procuradoria da República no Estado do Pará, à recorrente e aos demais interessados.
II
O Ministério Público de Contas diverge parcialmente da proposta de encaminhamento da unidade técnica, pelos motivos que passa a expor.
Em seu recurso de reconsideração, a ex-prefeita juntou balancete de 2013 (peça 53, p. 15) , diários de movimento bancário de 2014, 2015 e 2016 (peça 53, pp. 16/21) e extratos bancários da conta corrente específica do convênio e da conta de aplicação financeira (peça 53, pp. 22/106) . Posteriormente, apresentou elementos adicionais, consistentes no processo licitatório para a contratação das obras objeto do convênio, conduzido na gestão do prefeito antecessor - Tomada de Preços 8/2012 (peça 56, item não digitalizável) .
A tabela a seguir resume informações contidas nos extratos bancários (peça 53, pp. 22/106) e nos documentos de liquidação inseridos no Siconv (peças 17 e 87 a 92) :
	Nota Fiscal¹
	Valor da Nota Fiscal (R$) 
	Data de Emissão
	Débito na Conta Específica (OBTV²) (R$) 
	Data do Débito

	364
	434.004,47
	6/6/2013
	412.304,25
	12/7/2013

				21.700,22 (ISS) 
	17/7/2013

	385
	225.148,51
	30/7/2013
	213.891,09
	13/8/2013

				11.257,42 (ISS) 
	13/8/2013

	414
	215.430,81
	16/10/2013
	204.659,27
	17/10/2013

				10.771,54 (ISS) 
	17/10/2013

	423
	239.110,69
	25/11/2013
	227.155,16
	29/11/2013

				11.955,53 (ISS) 
	29/11/2013

	432
	81.343,11
	6/1/2014
	77.275,96
	7/1/2014

				4.067,15 (ISS) 
	7/1/2014

	450
	130.089,37
	3/4/2014
	103.544,22
	8/4/2014

				6.504,45 (ISS) 
	9/4/2014

				1.951,33 (IRRF) 
	9/4/2014

	TOTAL
	1.325.126,96
	-
	1.307.037.59
	-

¹ Notas Fiscais emitidas por GCN Construções Ltda. - ME (CNPJ 06.789.584/0001-02) , vencedora da TP 8/2012.
² OBTV - Ordem Bancária de Transferência Voluntária
Da análise da tabela acima, verifica-se que houve diferença entre o valor da Nota Fiscal 450 (R$ 130.089,37) e o valor total dos correspondentes pagamentos (R$ 112.000,00) . Ou seja, o pagamento dessa nota fiscal foi parcial, como informado no Diário do Movimento Bancário (peça 53, p. 16) . A diferença de valor, de R$ 18.089,37, é equivalente ao somatório do saldo não utilizado de recursos federais (R$ 421,01) e da parcela de contrapartida que não foi aportada pelo convenente (R$ 17.668,36) .
Com efeito, embora tenha sido pactuada em R$ 26.502,54, a contrapartida aportada pelo município foi de apenas R$ 8.834,18, conforme transferência on line realizada em 19/6/2013 (peça 53, p. 22) . E os pagamentos realizados com recursos federais, conforme discriminação das fontes registrada no Siconv, totalizaram R$ 1.298.203,41, restando um saldo não utilizado de R$ 421,01 (= R$ 1.298.624,42 - 1.298.203,41) .
Houve equívoco na abordagem do Auditor da Serur acerca do saldo de R$ 421,01, pois tal montante não foi devolvido ao concedente, tanto é que o documento à peça 23, extraído do Siconv, informa que foi zero o valor da devolução, não constando do sistema nenhum comprovante de pagamento aos cofres federais.
Os extratos bancários apresentados pela recorrente também revelam que, até o fim da sua gestão, não houve a restituição ao concedente do saldo dos recursos federais, nem dos rendimentos auferidos com aplicação financeira. De fato, a conta de aplicação financeira vinculada ao convênio registra saldo de R$ 10.247,01, na data de 30/12/2016 (peça 53, p. 106) e o último lançamento na conta corrente específica foi efetuado em 9/4/2014, referente a tributo retido na NF 450 (peça 53, p. 105) . Registre-se que, no Siconv, há a informação de que o valor total disponível do rendimento de aplicação é de R$ 10.927,03, em 2/7/2020 (peça 95) .
Além de a ex-prefeita não ter comprovado o aporte integral da contrapartida pactuada e de não ter restituído ao concedente o saldo de recursos federais e o valor dos rendimentos financeiros, violando o art. 24, § 1º, e o art. 73 da Portaria Interministerial 507/2011, ocorreram, ainda, as seguintes irregularidades na prestação de contas do Convênio 778.146/2012:
a) o valor total das notas fiscais emitidas pela GCN Construções Ltda. - ME (R$ 1.325.126,96) diverge do valor total do Contrato 2012008 (R$ 1.336.796,37 - peça 82) ;
b) não houve registro, nas notas fiscais, dos tributos retidos (peça 17) ;
c) de acordo com as retenções de tributos informadas no Siconv (peças 87 a 92) , o imposto de renda (alíquota de 1,5%) só foi retido na última nota fiscal (NF 450) ;
d) o valor do imposto de renda retido na NF 450 foi transferido para outra conta do município (peça 53, p. 16) , não estando comprovado o seu recolhimento à União;
e) a data do Contrato 2012008 é 8/1/2012 (peça 82) , embora o resultado da TP 8/2012 tenha sido homologado em 27/12/2012 (peça 56, item não digitalizável, p. 147) ;
f) o Contrato 2012008 não se encontra assinado por representante da Prefeitura Municipal (peça 82, p. 14) ;
g) as notas fiscais não contêm o título e número do convênio, em contrariedade ao art. 74, II, da Portaria Interministerial 507/2011;
h) a ex-prefeita não apresentou nenhum dos relatórios/declarações exigidos pelos art. 74 da Portaria Interministerial 507/2011 (peças 93 e 94) , quais sejam: relatório de cumprimento do objeto; relatório de prestação de contas; declaração de realização dos objetivos a que se propunha o instrumento; relação de bens adquiridos, produzidos ou construídos, ou de serviços prestados; termo de compromisso por meio do qual o convenente se obriga a manter os documentos relacionados ao convênio. Registre-se que o relatório de prestação de contas (Aba "Prestação de Contas", do Siconv) deve conter os relatórios de execução (Aba "Execução Convenente", do Siconv) , em especial os seguintes: Receita e Despesa, Físico do Plano de Trabalho, Financeiro do Plano de Trabalho e Pagamentos Realizados.
Está caracterizada, pois, grave infração à norma legal por parte da ex-prefeita Maria Romana Gonçalves Reis, em especial pela violação aos arts. 24, § 1º, e 73 da Portaria Interministerial 507/2011, o que impede que se dê provimento integral ao seu recurso de reconsideração.
Além disso, está configurado prejuízo aos cofres federais, decorrente da não devolução do saldo de recursos federais, incluindo os rendimentos financeiros, razão pela qual não se deve dar provimento ao recurso em tela.
Considerando-se, porém, que os valores não utilizados permanecem em aplicação financeira, entende-se que, adicionalmente, se deva expedir determinação à Prefeitura Municipal de Augusto Corrêa/PA, para que providencie a devolução aos cofres do Incra dos valores que se encontram aplicados financeiramente na conta específica do Convênio 778.146/2012 (agência 1.480-x, c/c 13.004-4) .
Portanto, o MP de Contas propõe que se dê provimento parcial ao recurso de reconsideração, para afastar a condenação em débito da recorrente, alterar a fundamentação legal da irregularidade das contas e da multa, para que passe a ser o art. 16, III, "b", e o art. 58, II, da Lei 8.443/1992, respectivamente, e reduzir o valor da multa, sem prejuízo da expedição de determinação à Prefeitura Municipal de Augusto Corrêa.
III
Ante o exposto, o Ministério Público de Contas manifesta-se no sentido de o Tribunal:
a) conhecer do recurso de reconsideração interposto por Maria Romana Gonçalves Reis contra o Acórdão 1843/2019-TCU-Primeira Câmara, e, no mérito, dar-lhe provimento parcial, para:
a.1) excluir a condenação em débito;
a.2) alterar o fundamento legal da irregularidade das contas para o art. 16, III, "b", da Lei 8.443/1992;
a.3) alterar o fundamento legal da multa para o art. 58, II, da Lei 8.443/1992 e reduzir o seu valor;
b) determinar à Prefeitura Municipal de Augusto Corrêa/PA que, no prazo de 15 dias, providencie a devolução aos cofres do Incra dos valores que se encontram aplicados financeiramente na conta específica do Convênio 778.146/2012 (agência 1.480-x, c/c 13.004-4) ;
c) dar ciência da deliberação que vier a ser proferida à recorrente, à Prefeitura Municipal de Augusto Corrêa/PA, ao Incra e ao Procurador-Chefe da Procuradoria da República no Estado do Pará.
É o relatório.

Miguel Biz (OAB/PA 15.409-B) e Nikollas Gabriel Pinto de Oliveira (OAB/PA 22.334).

Procurador Júlio Marcelo de Oliveira.

TOMADA DE CONTAS ESPECIAL. DOCUMENTAÇÃO INSUFICIENTE. CONTAS IRREGULARES. DÉBITO. MULTA. RECURSO DE RECONSIDERAÇÃO. COMPLEMENTO DA PRESTAÇÃO DE CONTAS. PROVIMENTO. AFASTAMENTO DA CONDENAÇÃO. DETERMINAÇÃO AO MUNICÍPIO. ARQUIVAMENTO.

TOMADA DE CONTAS ESPECIAL (TCE)

Secretaria de Recursos (Serur).

Trata-se de recurso de reconsideração interposto por Maria Romana Gonçalves Reis, exprefeita municipal de Augusto Corrêa/PA (gestão 2013-2016) , em face do Acórdão 1843/2019-TCU-Primeira Câmara, por meio do qual este Tribunal julgou irregulares as contas da recorrente, a condenou ao pagamento do débito apurado de R$ 1.298.624,42, em valores históricos, e aplicou-lhe multa de R$ 300.000,00, com fundamento no art. 57 da Lei 8.443/1992.
Originalmente, os autos cuidam de tomada de contas especial instaurada pelo Instituto Nacional de Colonização e Reforma Agrária (Incra) , em razão da não aprovação da prestação de contas final do Convênio 778146/2012 (peça 10) . O acordo foi celebrado entre a entidade e o município, pelo valor total de R$ 1.325.126,96, sendo que o montante de R$ 1.298.624,42 foi repassado pelo Incra e o restante, R$ 26.502,54, deveria ter sido aplicado como contrapartida. 
O ajuste tinha por objeto a execução de obras de recuperação/complementação de 28,10 km de estradas vicinais de acesso à Resex Marinha Arai-Peroba, naquele município, em área vinculada ao Programa Nacional de Reforma Agrária. Sua vigência abarcou o intervalo entre 10/12/2012 e 17/10/2014.
A execução do objeto foi fiscalizada pelo Incra em duas oportunidades, consoante relatórios de vistoria de 26/11/2013 e 21/4/2014 (peças 12 e 13) . O último deles confirmou que as estradas vicinais se encontravam dentro dos padrões e normas técnicas exigidas, com 100% dos serviços concluídos, tendo sido lavrado, inclusive, o termo de aceitação de serviços e obras (peça 14) .
Contudo, a documentação apresentada a título de prestação de contas foi considerada insuficiente pelo ente repassador, o qual sugeriu a abertura da TCE e, na sequência, a responsabilização da então prefeita.
Do mesmo modo, este Tribunal concluiu que não havia sido demonstrado o nexo de causalidade necessário entre os recursos repassados e o objeto executado, motivo pelo qual condenou a gestora, por meio do Acórdão 1843/2019-TCU-Primeira Câmara, objeto do presente recurso.
Nesta fase processual, a Sra. Maria Romana Gonçalves Reis, por meio de seus representantes, argumenta em síntese que houve plena execução do objeto do Convênio 778146/2012. Alega que os extratos bancários juntados ao recurso demonstram a congruência entre a movimentação na conta do convênio e as despesas efetuadas, comprovando o nexo de causalidade entre as despesas realizadas e os recursos transferidos.
Após analisar a matéria, a Secretaria de Recursos (Serur) concluiu que a documentação apresentada pela recorrente comprova a execução de despesas em montante superior a R$ 1.298.624,42, valor esse que correspondem à totalidade dos recursos transferidos pela União no âmbito do convênio. Assim, a unidade técnica propõe conhecer do recurso de reconsideração e, no mérito, dar-lhe provimento.
Já o Ministério Público junto ao TCU (MPTCU) propõe o provimento apenas parcial. Embora concorde com o afastamento do débito, o Procurador de Contas entende que a ex-prefeita infringiu de forma grave a norma legal, em especial os arts. 24, § 1º, e 73 da Portaria Interministerial 507/2011, o que impediria que se dê provimento integral ao seu recurso de reconsideração.
Além disso, o MPTCU propõe determinação ao município de Augusto Corrêa/PA para que, no prazo de 15 dias, providencie a devolução aos cofres do Incra dos valores que se encontram aplicados financeiramente na conta específica do Convênio 778.146/2012 (agência 1.480-x, c/c 13.004-4) .
II
De início, reitero o exame preliminar de admissibilidade (peça 66) . Quanto ao mérito, antecipo que acompanho a proposta da Secretaria de Recursos, pelo provimento do recurso, acrescida da determinação sugerida Ministério Público junto ao TCU. Adoto suas análises como minhas razões de decidir, naquilo que não contradizem as considerações que passo a tecer.
Em resumo, a Sra. Maria Romana Gonçalves Reis juntou aos autos os seguintes documentos: a) balancete de conta (peça 53, p. 15) ; b) diário do movimento bancário (peça 53, p. 16-21) ; c) extratos de conta corrente e de fundos de investimento (peça 53, p. 22-106) ; e d) documentos atinentes ao processo licitatório e à empresa contratada (peça 56 e itens não digitalizáveis) .
Para suas conclusões, a Serur analisou tais documentos e elaborou o seguinte quadro demonstrativo:
	Documento
	Peça 17
	Data
	Valor (R$) 
	Extrato c/c (peça 53, p. 22-106) 
	Despesa comprovada

	NF
	p.1
	06/06/2013
	434.004,47
	 (p. 24) 
	434.004,47

	NF
	p.2
	30/07/2013
	225.148,51
	 (p. 26) 
	225.148,51

	NF
	p.3
	16/10/2013
	215.430,81
	 (p. 30) 
	215.430,81

	NF
	p.4
	25/11/2013
	239.110,69
	 (p. 32) 
	239.110,69

	NF
	p.5
	06/01/2014
	81.343,11
	 (p. 36) 
	81.343,11

	NF
	p.6
	03/04/2014
	130.089,37
	 (p. 42) 
	112.000,00

					Total despesas comprovadas
	 R$ 1.307.037,59

					Recursos federais 
	 R$ 1.298.624,42

De acordo com os resultados obtidos, a gestora teria demonstrado que executou despesas no âmbito do Convênio 778146/2012 (R$ 1.307.037,59) em valor superior aos recursos federais recebidos (R$ 1.298.624,42) , motivo pelo qual deve ser afastado o débito. Em relação à última nota fiscal, a unidade técnica esclareceu que a diferença entre o valor da nota e a despesa comprovada seria explicada pela utilização de recursos da contrapartida para complementar o pagamento (R$ 130.089,37 - R$ 112.000,00) .
Além disso, consoante apurado pela Secretaria de Recursos, os valores teriam sido pagos à G.C.N. Construções - ME, empresa essa que venceu a Tomada de Preços 008/2012 e com a qual o município de Augusto Corrêa/PA teria assinado o Contrato 2012008.
Considerando ainda as conclusões do Relatório de Vistoria Técnica (peça 13) do Incra, que atestou a execução de 100% do objeto, a unidade técnica assim se posicionou:
6.13. 	O confronto dos extratos da conta corrente recebedora dos recursos em análise e da conta de investimento (peça 53, p. 22-106) com a documentação fiscal apresentada acena no sentido de haver congruência das despesas no valor de R$ 1.307.037,59, já que constam débitos correspondentes na conta corrente recebedora dos recursos do convênio em análise. 
6.14.	Embora o Contrato 2012008 não tenha sido apresentado, é possível estabelecer, através dos demais elementos probatórios, o nexo de causalidade entre os recursos recebidos por força do Convênio 778146/2012 e as despesas realizadas para a execução do objeto do ajuste. 
6.15.	Dessa forma, os documentos apresentados e os demais elementos contidos nos autos comprovam de forma satisfatória o efetivo emprego dos recursos federais repassados (R$ 1.298.624,42) no âmbito do Convênio 778146/2012.
Diante dos fatos, a Serur propõe conhecer do recurso de reconsideração interposto e, no mérito, dar-lhe provimento.
O Ministério Público junto ao TCU, por sua vez, registra que a convenente acordou uma contrapartida de R$ 26.502,54 e teria aplicado apenas R$ 8.834,18 na conta específica, em desacordo com o art. 24, §1º, da Portaria Interministerial 507/2011. Afirma que o município não teria efetuado a devolução dos rendimentos obtidos nas aplicações financeiras realizadas (R$ 10.927,03, em 2/7/2020) , nem restituído o saldo de recursos federais (R$ 421,01) , contrariando por consequência o art. 73 da mesma Portaria.
O Procurador de Contas ainda aponta outras irregularidades, as quais considera menos gravosas, a exemplo da ausência de identificação do convênio nas notas ficais emitidas e da ausência de registro dos tributos retidos nesses mesmos documentos fiscais. Menciona também uma diferença a menor entre o valor total das notas fiscais emitidas e o valor contratual.
Diante de tais irregularidades e considerando que está configurado prejuízo ao erário, decorrente da não devolução do saldo de recursos federais, o MPTCU propõe dar provimento apenas parcial ao recurso em tela, de modo a excluir a condenação em débito, alterar o fundamento legal da irregularidade das contas para o art. 16, inciso III, alínea "b", da Lei 8.443/1992, alterar o fundamento legal da multa para o art. 58, inciso II, do mesmo normativo e reduzir o seu valor.
Adicionalmente, propõe determinar ao município de Augusto Corrêa/PA que providencie a devolução aos cofres do Incra dos valores que se encontram aplicados na conta específica do convênio.
De plano, manifesto-me de acordo com a proposta determinação sugerida pelo MPTCU. Dessa forma, em havendo a devida restituição, será afastado qualquer prejuízo ao erário, uma vez que restou demonstrada a regular aplicação dos recursos federais transferidos.
Nesse cenário, entendo que seria desproporcional a manutenção da irregularidade das contas da ex-prefeita, maculando toda a sua gestão, ante a subsistência de impropriedades apenas formais.
Dentre as falhas apontadas pelo MPTCU, registro que a diferença a menor entre o valor total das notas fiscais emitidas e o valor contratual não constitui, por si só, uma irregularidade. Indevido seria ter um valor total das notas fiscais superior ao valor contratual, sem a formalização de termos aditivos, ou pagar por serviços não realizados, apenas para alcançar o valor contratual.
Posiciono-me, portanto, por acolher as alegações recursais da Sra. Maria Romana Gonçalves Reis, de modo a afastar sua condenação em débito, e determinar ao município de Augusto Corrêa/PA que, no prazo de 15 dias, providencie a devolução aos cofres do Incra dos valores que se encontram aplicados na conta específica do Convênio 778.146/2012.
	Diante do exposto, VOTO para que seja adotada a minuta de deliberação que ora trago ao exame deste Colegiado.
TCU, Sala das Sessões Ministro Luciano Brandão Alves de Souza, em 11 de agosto de 2020.
Ministro VITAL DO RÊGO 
Relator